【裁判字號】    97,家上,155
【裁判日期】    980421
【裁判案由】    剩餘財產分配
【裁判全文】
臺灣高等法院民事判決                 97年度家上字第155號
上  訴  人  乙○○
訴訟代理人  楊仁聲律師
被上訴人    甲○○
訴訟代理人  陳慶瑞律師
上列當事人間，請求剩餘財產分配事件，上訴人對於中華民國97
年4月23日臺灣桃園地方法院96年度家訴字第171號第一審判決，
提起上訴，經本院於98年4月14日言詞辯論終結，判決如下：
    主      文
上訴駁回。
第二審訴訟費用由上訴人負擔。
    事實及理由
一、上訴人起訴主張：被上訴人於民國(以下同)79年6月1日與上
    訴人結婚，96年10月23日原法院判決離婚確定在案；上訴人
    自得依民法第1030條之1第1項之規定，請求分配剩餘財產；
    經查兩造於婚姻關係存續中未以契約訂立夫妻財產制，應以
    法定財產制為夫妻財產制。本件被上訴人於婚後增加之財產
    有：(1)86年5月8日兩造合購而以被上訴人名義登記，坐落桃
    園縣中壢市○○段第728之26地號土地及其上建號950，門牌
    桃園縣中壢市○○○街16號3樓之建物（以下稱系爭建物)，
    96 年2月間另案之執行程序，經估價金額為新臺幣 (以下同
    ）1,779,058元。(2) 被上訴人自91年起至95年止，每年薪資
    所得分別為606,810元、599,780元、645,530元、504,000元
    、50 4,000元，平均每年為568,024元，換算每月為 47,335
    元，扣除按桃園縣95年度平均每人消費支出為16,466元後，
    被上訴人每月至少應有30,869元之存款，每年為 370,428元
    ，依民法第1030條之3第1項、第1030條之4 規定，可追算起
    訴前5年被上訴人處分財產時之價值即1,852,140元（370,42
    8×5=1,852,140）。上述兩項合計為3,631,198元 ；而上訴
    人剩餘財產僅為124,358元，差額即為3,506,840元，兩造平
    均分配為1,753,420 元，再扣除被上訴人主張抵銷之訴訟費
    用24,000元，即為1,729,420元。 為此，爰依民法第1030條
    之1第1項之規定，求為命被上訴人應給付上訴人 1,564,270
    元及自起訴狀繕本送達之翌日起至清償日止，按週年利率5%
    計算利息之判決；對於原法院為其敗訴判決聲明不服，提起
    上訴所為聲明：(一)原判決廢棄。(二)被上訴人應給付上訴人1,
    564,270元及自起訴狀繕本送達之翌日起至清償日止，按週
    年利率5%計算之利息。(三)第一、二審訴訟費用由被上訴人負
    擔。
二、被上訴人則以：上訴人依民法第1030條之1第1項規定，請求
    被上訴人給付剩餘財產，應以上訴人起訴請求判決離婚之95
    年11月30日為準，計算夫妻現存之婚後財產價值；再依民法
    第1017條第 1項前段、第1018條之規定，夫妻之一方對於其
    所有之財產有完全之管理、使用及收益之權限，非他方所得
    置喙；因之，兩造自應以95年11月30日為基準，計算婚後之
    現存財產，上訴人逕認被上訴人離婚前5年內之薪資共計1,4
    73,840元，非但與被上訴人實際所領之數額不符，且將之列
    入被上訴人之婚後剩餘財產，並無理由；又依民法第1030條
    之 1之規定，揆其立法意旨，為夫在外工作或經營企業，妻
    在家操持家務、教養子女，備極辛勞，使夫得無後顧之憂，
    專心發展事業，其因此所增加之財產，不能不歸功於妻子之
    協助，則其剩餘財產，除因繼承或其他無償取得者外，妻自
    應有平均分配之權利。惟查上訴人自87年無故離家出走，迄
    離婚時仍處於分居狀態，且分居期間雖無往來，被上訴人仍
    將薪資之大多數交付上訴人，迄至89年10月，被上訴人已身
    無分文又遭逢車禍事故、及老母住院醫療，耗費極大，入不
    敷出，向胞姊康香桃借貸支應，自87年迄92年間已告貸 300
    萬元，應胞姊之要求簽發本票乙紙為擔保；95年間被上訴人
    仍無力清償，始以系爭建物設定抵押權登記予胞姊；上訴人
    於分居期間明知訴外人康美慧非被上訴人之親生女，竟向原
    法院訴請被上訴人給付康美慧之扶養費50萬元，及自95年 8
    月1日起至100年 1月11日止，按月於每月11日給付訴外人康
    美慧7,500元，再加執行費、訴訟費用合計為958,159元，亦
    屬被上訴人於婚姻關係存續中所負債務；上訴人於79年間以
    被上訴人為被保險人，向國泰人壽股份有限公司 (以下稱國
    泰人壽 )要保人壽險，由被上訴人繳納保險費，96年7月6日
    向國泰人壽解除契約共領得 368,230元，應列為上訴人之剩
    餘財產；上訴人之安泰商業銀行及中華郵政帳戶內之存款，
    亦應計入為其剩餘財產；此外，訴外人康美慧非被上訴人之
    婚生子女，欺瞞被上訴人長達15年之久，以背於善良風俗方
    法，使被上訴人對之支付扶養費，受有損害，上訴人至少因
    此受有免於負擔1/2 扶養費之利益，被上訴人得依不當得利
    返還請求權及侵權行為損害賠償請求權，以對之請求返還不
    當得利或賠償被上訴人之損害135萬元 (每月以7,500元為標
    準，7500×12個月×15年=135萬）抵銷其得請求之剩餘財產
    ；被上訴人因上訴人欺瞞訴外人康美慧非其親生女之事實，
    受有精神上痛苦，得請求精神慰撫金100萬元， 與其得請求
    之剩餘財產予以抵銷；末以被上訴人訴請離婚、確認親子關
    係不存在之訴，分別為被上訴人勝訴判決，上訴人應負擔訴
    訟費用，被上訴人所預納之裁判費、鑑定費合計24,000元，
    被上訴人亦得與上訴人請求之剩餘財產，予以抵銷等語，資
    為抗辯；對於上訴人之上訴所為答辯聲明：(一)上訴駁回。(二)
    第二審訴訟費用由上訴人負擔。
三、上訴人主張被上訴人於79年6月1日與上訴人結婚，96年10月
    23日原法院判決離婚確定在案；且兩造於婚姻關係存續中未
    以契約訂立夫妻財產制，應以法定財產制為夫妻財產制等事
    實，為被上訴人所不爭執，且有原法院96年度婚字第31號民
    事判決、及其判決確定證明書、被上訴人戶籍謄本在卷 (原
    審卷第7至11、22頁)為憑；上訴人主張之上開事實，應堪信
    為真實。
四、按：「法定財產制關係消滅時，夫或妻現存之婚後財產，扣
    除婚姻關係存續所負債務後，如有剩餘，其雙方剩餘財產之
    差額，應平均分配。」、「夫或妻為減少他方對於剩餘財產
    之分配，而於法定財產制關係消滅前五年內處分其婚後財產
    者，應將該財產追加計算，視為現存之婚後財產。」、「夫
    妻現存之婚後財產，其價值計算以法定財產制關係消滅時為
    準。但夫妻因判決而離婚者，以起訴時為準。」民法第1030
    條之1第1項前段、第1030條之3第1項前段、第1030條之4第1
    項分別定有明文。又：當事人主張有利於己之事實者，就其
    事實有舉證之責任，民事訴訟法第 277條前段亦有明文；而
    最高法院39年度判字第 2號、61年度判字第70號分別著有：
    「當事人主張事實，須負舉證責任，倘其所提出之證據，不
    足為主張事實之證明，自不能認其主張之事實為真實。」、
    「認定事實，須憑證據，不得出於臆測，此項證據法則，自
    為行政訴訟所適用。」之判例意旨，可資參照。本件上訴人
    主張被上訴人於法定財產制關係消滅時，其剩餘財產與上訴
    人之剩餘財產之差額，上訴人尚得向被上訴人請求分配1,56
    4,270元等語 ；被上訴人則以上訴人於法定財產制關係消滅
    時，尚有剩餘財產，而被上訴人之剩餘財產為負數，其向被
    上訴人請求分配剩餘財產之差額，顯無理由等語為抗辯；上
    訴人應依民事訴訟法第277條前段之規定， 就民法第1030條
    之1第1項所規定兩造於法定財產制關係消滅時，被上訴人或
    上訴人現存之婚後財產，扣除婚姻關係存續所負債務後，被
    上訴人之剩餘財產，大於上訴人之剩餘財產等利己事實，負
    舉證之責任。經查：
(一)上訴人主張被上訴人於79年6月1日與上訴人結婚，96年10月
    23日原法院判決離婚確定在案，已如前述；而被上訴人係於
    95年11月30日具狀向原法院訴請離婚之訴，為上訴人所不爭
    執，依民法第1030條之4第1項之規定，兩造現存之婚後財產
    ，其價值計算自應以95年11月30日為準，自不待言，應先敘
    明。
(二)上訴人主張被上訴人自91年起至95年止，每年之薪資所得依
    序為606,810元、599,780元、625,530元、504,000元、504,
     000元之事實，為被上訴人所不爭執，且有被上訴人91年度
    至95年度之稅務電子閘門財產所得調件明細表在卷（原審卷
    第 68、76、84、92、33頁)足稽，固屬不虛；惟查被上訴人
    任職之盛鑫工程有限公司對於被上訴人之薪資，係匯入中壢
    內壢郵局000000-0號帳戶，而被上訴人於中壢內壢郵局0000
    00-0號帳戶迄95年11月30日之結存金額為 6,128元，有盛鑫
    工程有限公司函、中華郵政股份有限公司中壢郵局函及附件
    在卷(本院卷第87、74、75頁)足憑；上訴人主張被上訴人起
    訴前 5年內之薪資，於提起離婚之訴時之婚後現存財產價值
    為 1,852,140元，未據舉證以實其說，更未為就被上訴人恣
    意減少其剩餘財產而故意浪費或處分其日常工作所得之薪資
    之事實，舉證證明之，所為主張純屬臆測之詞，不足為憑。
(三)上訴人主張被上訴人於提起離婚之訴前一個月之95年10月11
    日，就其婚後之系爭建物設定最高限額 300萬元之抵押權登
    記予其胞姊之事實，為被上訴人所不爭執，且有系爭建物之
    登記謄本、他項權利證明書在卷 (原審卷第12至15、106頁)
    為憑；本件被上訴人雖以上訴人自87年無故離家出走，迄離
    婚時仍處於分居狀態，且分居期間雖無往來，被上訴人仍將
    薪資之大多數交付上訴人，迄至89年10月，被上訴人已身無
    分文又遭逢車禍事故、及老母住院醫療，耗費極大，入不敷
    出，向胞姊康香桃借貸支應，自87年迄92年間已告貸 300萬
    元，應胞姊之要求簽發本票乙紙為擔保；95年間被上訴人仍
    無力清償，始以系爭建物設定抵押權登記予胞姊等語為抗辯
    ，並提出本票乙紙 (原審卷第105頁)為憑；惟查被上訴人所
    提出無到期日、面額300萬元之本票乙紙，係92年4月30日所
    簽發，未載受款人之姓名，遲至95年10月11日始為抵押權之
    設定登記，就其胞姊支付借款方法，亦未據舉證以實其說，
    況且依民法第1114條第1款、第1115條第1項第 1款之規定，
    其胞姊對於直系尊親屬之母，亦負有扶養之義務，被上訴人
    抗辯向其胞姊借貸 300萬元，非無疑義；從而，上訴人主張
    被上訴人設定最高限額 300萬元之抵押權登記予其胞姊之系
    爭建物，應追加計算視為現存之婚後財產，於法尚非無據；
    經查被上訴人現存之婚後系爭建物，價值為 1,779,058元之
    事實，為被上訴人所不爭執，且有不動產估價報告書在卷 (
    原審卷第16頁)足稽；承上所述，自應以系爭建物之價值1,7
    79,058元列計為被上訴人之現存婚後財產。
(四)被上訴人以上訴人及訴外人康美慧基於不當得利返還請求權
    、及扶養費請求權之法律關係，請求被上訴人應給付訴外人
    康美慧之扶養費予上訴人50萬元，並自95年8月1日起至訴外
    人康美慧成年之日止，按月給付訴外人康美慧之扶養費7,50
    0元，業經原法院95年11月10日以95年度家訴字第101號民事
    判決上訴人及訴外人康美慧勝訴判決確定在案，應就被上訴
    人應給付上訴人50萬元、及自95年8月1日起至訴外人康美慧
    成年之日止， 按月給付訴外人康美慧之扶養費7,500元，列
    為被上訴人婚姻關係存續中所負債務，自被上訴人之婚後財
    產予以扣除；惟查上訴人及訴外人康美慧以原法院95年度家
    訴字第101號民事判決為執行名義， 聲請強制執行被上訴人
    之財產，業據被上訴人提起異議之訴，97年 3月20日原法院
    以96年度訴字第1971號為「 原法院95年度家訴字第101號確
    定判決 (即原法院95年度執字第42493號強制執行名義)，不
    得對被上訴人為強制執行。」之勝訴判決，被上訴人對於上
    訴人及訴外人康美慧即不再有原法院 95年度家訴字第101號
    確定判決所命給付之債務，有原法院96年度訴字第1971號判
    決足稽； 被上訴人再持以抗辯原法院95年度家訴字第101號
    確定判決所命被上訴人之給付，應列為被上訴人婚姻關係存
    續中所負債務，自被上訴人之婚後財產予以扣除，即無足取
    。
(五)上訴人於起訴時已自認其現存之婚後財產為 124,358元；此
    外，未據被上訴人舉證證明上訴人尚其他現存之婚後財產，
    上訴人自認其現存之婚後財產為124,358元， 應堪信為真實
    。
(六)綜合上述，被上訴人於法定財產制消滅時，現存之婚後財產
    共計1,785,186元 (6,128＋1,779,058=1,785,186)，並無婚
    姻關係存續中所負債務可資扣除；上訴人於法定財產制消滅
    時，現存之婚後財產為124,358元， 亦無婚姻關係存續中所
    負債務可資扣除；兩造剩餘財產差額為1,660,828元(1,785,
    186-124,358=1,660,828)，依民法第1030條之1第1項前段規
    定，被上訴人尚應分配予上訴人830,414元 (1,660,828÷2=
    830,414)
五、按：二人互負債務，而其給付種類相同，並均屆清償期者，
    各得以其債務，與他方之債務，互為抵銷，民法第334條第1
    項前段定有明文。本件被上訴人另以上訴人隱瞞訴外人康美
    慧非被上訴人親生女之事實，使被上訴人自訴外人康美慧於
    80年 1月11日出生後即予扶養，受有支付扶養費之損害，而
    上訴人即受有免予支付扶養費之利益，被上訴人自得請求返
    還上訴人所受利益，並以之與上訴人得請求分配之剩餘財產
    ，予以抵銷為抗辯；經查：
(一)上訴人於80年 1月11日所生之女即康美慧，並非受胎於被上
    訴人之事實，為上訴人所不爭執，且為96年 9月28日原法院
    96年度親字第73號確認訴外人康美慧非上訴人自被上訴人受
    胎所生婚生女之判決確定在案，有該民事判決及確定證明書
    在卷(原審卷第107、108頁)足稽；被上訴人非訴外人康美慧
    之直系尊親屬，對於康美慧無法律上之扶養義務，至為明確
    。
(二)查被上訴人自康美慧80年1月11日出生起至89年9月止，對於
    康美慧有扶養之事實，為上訴人所不爭執，而被上訴人支出
    訴外人康美慧之扶養費，依兩造於原法院95年度家訴字第10
    1號給付扶養費事件，係以每月 15,000元計，兩造各自分擔
    1/2即7,500元，被上訴人於上揭期間內受有每月支出 7,500
    元之損害，上訴人則受有同金額之利益，即為875,081元[7,
    500÷31×21(80年1月份)＋7500×116(80年2月至89年9月)=
    875,081、四捨五入]；被上訴人請求上訴人應予返還，並持
    以抗辯自上訴人得請求分配之剩餘財產，予以抵銷，於法尚
    非無據，應予准許。
(三)被上訴人另以上訴人於前揭離婚之訴、確認親子關係不存在
    之訴，均受敗訴判決應負擔包括鑑定費之訴訟費用合計24,0
    00元，為被上訴人所預納之事實，為上訴人所不爭執，且有
    原法院95年婚字第31號、96年度親字第73號民事判決、繳納
    收據、長庚醫院費用收據在卷 (原審卷第8、107、124至126
    頁 )足稽；被上訴人請求上訴人應予返還，並持以抗辯自上
    訴人得請求分配之剩餘財產，予以抵銷，於法亦非無據，應
    予准許。
六、綜上所述，上訴人依民法第1030條之1第1項前段規定，請求
    被上訴人應分配剩餘財產，於830,414 元範圍內，於法尚非
    無據，逾越上開範圍之請求，自屬無據；惟上訴人應返還被
    上訴人所支付前述扶養費、訴訟費用合計899,081元 (875,
    081＋24,000=899,081)，被上訴人據以為抵消之抗辯，於法
    亦非無據，經抵消後上訴人已無分配剩餘財產之請求權(830
    ,414-899,081=-68,667)； 上訴人請求被上訴人應給付婚後
    之剩餘財產，原法院為其敗訴判決，經核尚無違誤；上訴意
    旨仍持陳詞，指摘原法院之判決不當，求予廢棄，為無理由
    ，應予駁回。
七、本件事證已臻明確，兩造其他攻擊、防禦方法，及提出未援
    用之證據，經斟酌後認不影響判決基礎，無逐一論述必要，
    併此敘明。
八、據上論結，本件上訴為無理由，依民事訴訟法第449條第1項
    、第78條之規定，判決如主文。
中    華    民    國    98    年     4    月    21    日
                    民事第五庭
                        審判長法  官  魏麗娟
                              法  官  黃雯惠
                              法  官  陳博享
正本係照原本作成。
上訴人如不服本判決，應於收受送達後20日內向本院提出上訴書
狀，其未表明上訴理由者，應於提出上訴後20日內向本院補提理
由書狀（均須按他造當事人之人數附繕本）上訴時應提出委任律
師或具有律師資格之人之委任狀；委任有律師資格者，另應附具
律師資格證書及釋明委任人與受任人有民事訴訟法第466條之1第
1項但書或第2項（詳附註）所定關係之釋明文書影本。
中    華    民    國    98    年    4     月    22    日
                              書記官  鄭靜如
附註：
民事訴訟法第466條之1（第1項、第2項）：
對於第二審判決上訴，上訴人應委任律師為訴訟代理人。但上訴
人或其他法定代理人具有律師資格者，不在此限。
上訴人之配偶、三親等內之血親、二親等內之姻親，或上訴人為
法人、中央或地方機關時，其所屬專任人員具有律師資格並經法
院認為適當者，亦得為第三審訴訟代理人。


司法院資訊處製作；財團法人民間司法改革基金會備份。
